【裁判字號】    92,訴,87
【裁判日期】    920320
【裁判案由】    偽造文書
【裁判全文】
台灣基隆地方法院刑事判決                            九十二年度訴字第八七號
    公  訴  人  台灣基隆地方法院檢察署檢察官
    被      告  丙○○
右列被告因偽造文書等案件，經檢察官提起公訴（九十二年度偵緝字第三四號），本
院判決如左：
    主      文
丙○○行使偽造私文書，足以生損害於公眾及他人，處有期徒刑陸月；如易科罰金，
以佰元折算壹日。
卷附偽造於中華機械鐵工廠八十八年一月、二月、四月、七月、八月、十月六紙薪（
工）資表上之「乙○○」印文各壹枚均沒收。
    事      實
一、丙○○於民國八十八年間，曾在基隆市○○路一五八號林念台所經營（名義負責
    人為其母何秀琴）之中華機械鐵工廠擔任小包工，承攬淡水沿岸抽水站工程。八
    十九年二月間，丙○○在基隆市仁愛區「廟口」夜市，拾獲乙○○之身分證影本
    ，乃據為己有（不構成侵占罪，詳後述理由乙部分），並於八十九年三月間，準
    備申報所得稅時，明知成年人乙○○並未在其小包擔任鉗工，竟為逃稅起見，在
    基隆市仁愛區東和大樓之某刻印店，委託該店不知情之成年人男負責人偽刻乙○○之印章一枚，再攜至其台北縣萬里鄉某處之居所，蓋章於中華機械鐵工廠八十
    八年一月、二月、四月、七月、八月、十月之六紙薪（工）資表上，接續偽造六
    枚乙○○之印文，以接續偽造不實之薪（工）資表六張後，將該印章一文丟棄而
    使之滅失，再連同乙○○之身分證影本一紙，持至中華機械鐵工廠而提出行使，
    以乙○○名義，向林念台請領薪資新台幣（下同）十五萬元，使得不知情之林念
    台如數發放，並據以製作八十八年度各類所得扣繳憑單，向台灣省北區國稅局中
    正義稽徵所申報乙○○領取薪資十五萬元，足以生損害於乙○○及稅捐機關課稅
    之正確性。嗣乙○○之父甲○○（將乙○○列為扶養親屬）接獲補稅通知，始知
    上情。
二、案經被害人乙○○訴由台灣基隆地方法院檢察署檢察官偵查起訴。
    理      由
甲、有罪部分
一、事實認定
    右揭事實，業據被告丙○○坦承不諱，核與告訴人乙○○及其甲○○所指述之情
    節相符，並經證人林念台證明屬實，且有被告代領之薪資請領表十紙、偽造乙○○薪（工）資表六紙在卷可稽，足見其自白與事證相符，可以採信，其犯行洵堪
    認定。
二、法律適用
    核被告所為，係犯刑法二百十六條、第二百十條第一項之行使偽造私文書罪。其
    偽造印章進而偽造印文之行為，係偽造文書之階段行為；被告偽造私文書後持行
    為，其偽造之低度行為應為行使之高度行為所吸收，均不另論罪。被告偽造私文
    書六紙，係接續為之，侵害法益相同，為接續犯。被告利用不知情之成年男負責
    人偽刻告訴人之印章一枚，係利用無犯罪故意之人遂行其犯罪行為，是為間接正
    犯。
三、違憲審查
    按刑事立法上之「法益原則」，要求任何行為要加以犯罪化，必因其法益受到侵
    害或危險。蓋刑事立法之核心，在於其所保護之法益。刑法之任務，在於法益之
    保護。無法益保護，無刑法可言；亦即無法益受到侵害或危險，則無施以刑罰之
    必要。行為如未造成「法益侵害」或「法益危險」，則無將之犯罪化之必要。在
    法益侵害，為「實害犯」；在法益危險，為「危險犯」。其次，法益本身依其價
    值評價之強度，而呈現法益位階。生命、身體、自由、名譽、財產五者，按其順
    序，而高低位階化。生命法益最高，其次身體法益，其次自由法益，其次名譽法
    益，而財產法益最低。此五種傳統法益，稱之為「個人法益」。在個人法益以外
    之「超個人法益」或稱「一般法益」、「團體法益」或「整體法益」，亦必須其
    與個人法益具有關連性者，始得為刑法所保護之一般法益。所謂危險犯，亦即行
    為人之行為造成法益危險，尚未至法益侵害，亦立法予以犯罪化。以最高位階之
    生命法益言之，刑法之有預備殺人罪、預備放火罪、預備強盜罪、預備擄人勒贖
    罪，均因其行為已造成生命法益之危險；否則，各該罪即無設預備犯之必要。如
    係單純身體、自由、名譽、財產之法益危險行為，則未曾設預備犯而加以犯罪化
    。蓋法益之功能，在刑法上有二：一為決定刑罰必要性；二為使得處刑合理性。
    前者，有法益保護之必要性，始得加以犯罪化；後者，其法定刑之刑罰種類及其
    刑度輕重，必須與其所保護之法益具有相當性。有「入刑化」之必要時，始得賦
    予該刑種；具有相當性時，始得為該級刑度之訂定。申言之，必須與其法益位階
    為合理而相當之規範，以免產生不合理之法定刑。依前者，可以導出一基本刑事
    立法原則，即「無法益損害，即無刑罰」原則。否則，立法者任意行使其刑罰權
    之結果，勢必使得刑事法充斥無法益之犯罪。如此，隨意加以犯罪化，輕易動用
    刑罰，實與刑罰「最後手段原則」有違。依後者，其刑罰之賦予始合乎「罪責原
    則」，使其罪責與刑罰得以相適應而具有相當性，亦即刑事立法上之「罪刑相當
    原則」。經查：本件業務侵占行為所侵害者為財產法益，乃個人財產法益之實害
    犯。其次，偽造、變造文書各罪，傳統法益論者認為侵害社會法益，惟「超個人
    法益」論者認為社會法益抽象而難以理解，故依團體法益之觀點加以審查，以察
    其與個人法益有何關連性。因單純偽造或變造文書，並不足以對個人法益造成任
    何侵害，亦即單純偽造或變造之行為並無法益危險存在。例如偽造之文書如不行
    使，尚不足以造成任何法益侵害。因此，單純偽造署押或偽造、變造文書之行為
    ，而予以犯罪化，欠缺合理性，並不足取。其次，偽造或變造文書之後進而行使
    之行為，特別在公文書，或認可能造成侵害他人之生命、身體、自由、名譽或財
    產之危險，亦為危險犯。若其與生命法益相關，其危險犯犯罪化之立法尚合法理
    ，而可接受；然則，生命法益之危險云云，其危險距離遙遠，以之為犯罪化之理
    由，尚屬牽強，例如在被告冒名應訊之情形，其刑罰權之對象仍為被告，並非遭
    冒名之人，對被冒名之人並無法益侵害可言。何況，公權力機關本有義務於行使
    司法權時，查明對象而正確行使；被告之冒名，如同說謊，依被告擁有緘默權之
    規定觀之，其有無犯罪化之必要，非無商榷之餘地。其說謊對於被冒名之人，實
    際上難有生命法益之危險存在，自不足為犯罪化之正當事由。
四、刑罰裁量
    次按刑事司法上之「罪刑相當原則」求法官在量刑時，應依法益之位階，重所當
    重，輕所當輕，必使罪得其刑而刑其罪；不得重罪而輕判，或輕罪而重判；期使
    責任與刑罰得以相適應，而具有當性。地藏十輪經（第三卷）云：「若犯重罪，
    應重治罰；若犯中罪，應中治；若犯輕罪，應輕治罰；令其慚愧，懺悔所犯。」
    其此之謂也！為此，本院：１、審酌被告之品行、生活狀況、智識程度、犯罪之
    動機、目的、犯罪所生之危害、犯後之態度等一切情狀之後，２、再斟酌拘役並
    無教化功能，乃不具實益之刑罰種類，立法上以廢除為宜，以資符合自由刑單一
    化之要求；六月以下之短期自由刑，既難有教化作用，又易使受刑人感染惡習，
    除非被告有受其執行之特殊必要，否則尚無宣告之必要；如其不得已而宣告，應
    以儘量緩刑或易科罰金而調和之等情，３、復考量被告已代告訴人補稅完畢，業
    經告訴人之父甲○○到庭說明屬實（九十二年三月三日審判筆錄第三頁）；其謊
    告之稅額不過十五萬元，尚非巨額；何況，被告年已三十七歲，十年內尚無不良
    素行，有卷附台灣高等法院被告全國前案紀錄表可資佐證等情，４、又參酌被告
    是否應施予刑罰並使之入監獄執行，應依刑罰理論及刑事政策而加以考量，斟酌
    重點在於被告有無執行剝奪其自由，並施以監獄之教化，以使其再社會化之必要
    性；本院在衡情之後，認為尚無使被告接受監獄執行之必要性存在。因此，本院
    認為牽連犯不予加重其刑，量處低度之有期徒刑六月，已足以使被告罪刑相當，
    爰依此標準而宣告之，以示儆懲，俾被告得以適用修正刑法易科罰金之規定，而
    免其牢獄之災，爰併諭知易科罰金之折算標準，以期被告之自新。
五、義務沒收
    卷附偽造於中華機械鐵工廠八十八年一月、二月、四月、七月、八月、十月六紙
    薪（工）資表上之「乙○○」印文各壹枚，不問屬於犯人與否，均應予以宣告沒
    收。
乙、無罪（不另無罪諭知）部分
一、公訴意旨認為被告侵占告訴人乙○○之身分證影本，係另犯刑法第三百三十七條
    之侵占遺失物罪云云。
二、惟查：被告供承其係拾得告訴人之身分證影本，並非拾得告訴人之身分證，固如
    前述；惟告訴人係在八十八年間遺失身分證，並非遺失身分證影本，已據告訴人
    陳明屬實（九十一年度偵字第一八二０號卷九十一年五月二十四日筆錄）；準此
    ，可見告訴人之身分證遺失後，遭人影印，其影印本事後遺失或遭丟棄，應可推
    定。無論其影本係遺失或遭丟棄，原持有人並無回復其所有權之必要，自不具有
    回復其所有之權之意思，應屬無可置疑。因此，遭拾獲身分證影本，並非刑法第
    三百三十七條所保護之標的，被告將之據為己有，自亦不構成侵占遺失物罪。此
    部分不能證明被告犯罪，惟因公訴人認為此部分與前述有罪部分，具有牽連犯之
    關係，為裁判一罪，爰不另為無罪之諭知，併此說明之。
丙、據上論斷
    應依刑事訴訟法第二百九十九條第一項前段、刑法第第二百十六條、第二百十條
    、第四十一條第一項前段、第二百十九條、罰金罰鍰提高標準條例第二條、第一
    條前段而判決如主文。
本案經檢察官李辛茹到庭執行職務。
中      華      民      國    九十二    年      三      月    二十      日
                                    台灣基隆地方法院刑事第三庭
                                        法  官  陳  志  祥
右正本證明與原本無異。
如不服本判決，應於送達後十日內，向本院提出上訴狀，敘述上訴之理由，上訴於台
灣高等法院，並應按他造當事人之人數附具繕本。
中      華      民      國    九十二    年      三      月    二十一    日
                                        書記官  盧  鏡  合
附錄論罪法條：
刑法第二百十條：
偽造、變造私文書，足以生損害於公眾或他人者，處五年以下有期徒刑。
刑法第二百十六條：
行使第二百十條至第二百十五條之文書者，依偽造、變造文書或登載不實事項或使登
載不實事項之規定處斷。
（罰金已依罰金罰鍰提高標準條例提高為十倍）


司法院資訊處製作；財團法人民間司法改革基金會備份。
